臺灣高雄地方法院民事判決　　　　　　 99年度簡上字第227號
上　訴　人　莊輝
訴訟代理人　莊吳金葉
訴訟代理人　莊燿睿
被上 訴 人　高義郎
訴訟代理人　陳秋芬
上當事人間請求給付工程款事件，上訴人對於民國99年4月22日
本院99年度雄簡字第496 號第一審判決，提起上訴，並減縮起訴
之聲明，本院於民國100 年6 月30日言詞辯論終結，判決如下：
    主  文
原判決關於駁回上訴人後開第二項之請求部分及該部分訴訟費用
（除確定部分外）之裁判均廢棄。
被上訴人應給付上訴人新台幣陸萬伍仟肆佰伍拾貳元。
上訴人其餘上訴駁回。
第一審（除確定部分外）及第二審訴訟費用，由被上訴人負擔十
分之六，餘由上訴人負擔。
    事實及理由
壹、程序部分：
    按第二審訴之變更或追加，非經他造同意，不得為之，但擴
    張或減縮應受判決事項之聲明者，不在此限。民事訴訟法第
    446 條第1 項、第255 條第1 項第3 款分別定有明文。本件
    上訴人起訴時請求被上訴人應給付上訴人新台幣（下同）16
    萬4800元，嗣於民國100 年5 月3 日本院準備程序期日，變
    更請求金額為9 萬2315元，核屬減縮應受判決事項之聲明，
    依首揭法條規定，應予准許。
貳、實體部分：
一、上訴人起訴主張：上訴人於98年3 月14日與被上訴人簽訂工
    程契約（下稱系爭契約），由上訴人承作被上訴人配偶陳秋
    芬所有坐落高雄市○○區○○路151 號房屋（下稱系爭房屋
    ）之室內裝潢木工及油漆工程（下稱系爭工程），約定工程
    款總價為21萬7800元，上訴人依約陸續完成各部分裝潢工程
    ，惟上訴人承作後，被上訴人另又追加非系爭契約約定範圍
    內之玻璃屏風、冷氣管路更改裝設等工程，又不願意給付該
    追加之額外工程款，而僅給付上訴人定金3 萬元及頭期款5
    萬元後，即未再付款，亦不承認先前同意變更追加之部分，
    並於98年4 月5 日強制上訴人停工，嗣經雙方數次協談復工
    未果，被上訴人迄仍有已施作之工程款8 萬6863元未付。另
    雙方簽訂系爭契約時，約定由上訴人提供南方松材料，作為
    系爭房屋前庭圍牆隔籬之用，上訴人代為訂購後已送交被上
    訴人施作完成，詎被上訴人竟不願給付該材料費用5452元（
    含南方松木材18支4752元及木螺絲1 組700 元，下稱南方松
    材料費），為此爰依系爭契約之法律關係，請求被上訴人給
    付上開未付工程款及南方松材料費等語，並於原審聲明：被
    上訴人應給付上訴人9 萬2315元。
二、被上訴人則以：系爭契約係約定由上訴人以總價承攬之方式
    施作，但上訴人未按圖施工，卻逕自認定因被上訴人要求上
    訴人補正所衍生之工程項目為變更追加部分，藉此持續加價
    ，又因不滿意加價金額，竟於98年4 月6 日自行停工，經兩
    造數次協談復工條件，上訴人均執意加價，不願復工，顯然
    違約，被上訴人乃依系爭契約第6 條第2 項之約定，於同年
    4 月15日寄發存證信函終止系爭契約，是上訴人自無從請求
    工程款之給付等語，資為抗辯。並於原審聲明：上訴人之訴
    駁回。
三、下列事項為兩造所不爭執，依民事訴訟法第280 條第1 項、
    第279條第1項規定，堪信為真實：
  (一)兩造於98年3 月14日簽訂系爭契約，並口頭約定工期為3 星
    期，約定工程款為21萬7800元。
  (二)被上訴人已給付上訴人定金3 萬元及頭期款5 萬元。
  (三)兩造間於98年4 月初因系爭契約執行事項發生爭執，上訴人
    同月6 日起即未再進場施工，迄仍未復工，亦未全部完工。
  (四)原審卷第49頁上訴人所稱施作項目，其中電視牆造型、廚房
    上方天花板、衣櫥置物籃、冷氣管裝飾造型及拆除舊天花板
    上訴人業已施作（本院卷第30頁、原審卷第66頁）。
  (五)被上訴人於98年4 月15日寄發存證信函與上訴人，以上訴人
    無故停工為由，依系爭契約第6 條第2 項約定，終止系爭契
    約。
四、本件爭點：
  (一)系爭契約約定工程範圍為何？
  (二)上訴人已完成系爭工程之比例為何？上訴人請求被上訴人給
    付工程款是否有據及其金額若干？
  (三)上訴人請求被上訴人給付南方松材料費5452元，是否有據？
五、得心證之理由：
  (一)系爭契約約定工程範圍為何？
    1.依系爭契約第2 條約定，上訴人承作工程範圍應依核准圖
      面及估價單所列明細項目為準。上訴人主張卷內估價單為
      約定工程範圍判斷依據之一，固為被上訴人所否認，抗辯
      該估價單之金額加總與最後總額不合，內容與實際承作不
      符等語（見原審卷第48、51至52頁）。然系爭契約既已載
      明估價單所列明細項目為工程範圍之認定依據，且該估價
      單施作項目與被上訴人提出之施工簡易圖（見原審卷第28
      至35頁）施作項目大致相當，被上訴人又未能提出是否另
      有其他雙方約定或上訴人所出具之其他估價單，則該估價
      單所列明細項目，為系爭契約約定工程範圍之文件之一，
      自無疑義。被上訴人雖質疑該估價單所列各項金額加總結
      果，與最後金額不符，然一般裝潢工程締約過程，必先經
      雙方商談大致瞭解施作項目及客戶需求，再由承攬人提出
      估價單，此後尚有一番討價還價過程，事屬常見，依系爭
      契約約定，上訴人最後約定承攬總價為21萬7800元，與該
      估價單塗改後之金額一致，可知該估價單更改後之金額，
      係雙方就系爭工程最後確認之承攬報酬，則估價單所列明
      細項目自足為系爭工程承攬範圍判斷之依據，至為明確。
    2.至同條約定之「核准圖面」係何所指，兩造尚有歧異。上
      訴人主張乃被上訴人所交付之4 張大圖（見原審卷第67至
      70 頁 ），被上訴人雖不否認有交付該圖面與上訴人，但
      抗辯係標明施作尺寸之施工簡易圖方為核准圖面等語，並
      提出該施工簡易圖8 張為其佐證（見原審卷第28至35頁）
      。經查，本院比較兩造各自提出之施工示意圖，上訴人所
      提出者除有立體圖示外，尚有照片輔助說明施作方式及施
      工要求，但施作項目顯然少於估價單所列細項，且未標示
      尺寸。而被上訴人提出之施工簡易圖，則涵蓋各工程項目
      之施作方式、尺寸等細節，如就承攬施作者之角度而論，
      被上訴人提出之施工簡易圖當較易於按圖施作，另參酌上
      開估價單係98年2 月23日上訴人就施作項目為粗略之估算
      記載，且上訴人既於98年3 月14日系爭契約締約時同意以
      核准圖面作為系爭契約工程約定範圍，則被上訴人所提出
      之施工簡易圖應較合於系爭契約第2 條所稱之「核准圖面
      」，而足認係系爭契約簽訂時之附屬文件之一。是系爭契
      約工程範圍應以上開估價單及被上訴人提出之施工簡易圖
      為判斷依據，上訴人否認施工簡易圖、被上訴人否認估價
      單為系爭契約工程範圍之文件，俱非可採。
  (二)上訴人已完成系爭工程之比例為何？上訴人請求被上訴人給
    付工程款是否有據及其金額若干？
    1.兩造於系爭契約第4 條付款辦法約定：「本契約訂立之日
      給付合約總價之1 成訂金3 萬元。一壹1 期工程款給付合
      約總價之3 成5 萬元；二貳期工程款給付合約總價之3成6
      萬元；三完工驗收後給付合約總價之3 成7 萬7800元」，
      依被上訴人自陳，所謂第1 期工程款係指約完成工程33％
      ，第2 期工程款約完成全部工程之66％（本院卷第81、34
      3 頁），上訴人則稱，分3 期是要3 個星期完成，1 個星
      期付款1 次，沒有說1 個星期要完成之項目為何等語（本
      院卷第343 頁），準此，系爭工程請款方式區分3 期，並
      非依工程施作項目為區分標準，而係視上訴人施作工程進
      度之完成比例，為上訴人請求支付各期款項之依據，自堪
      認定。
    2.本院將系爭工程施作結果，是否已經完成第2 期工程，及
      其完工之比例為何等情，委請高雄市建築師公會鑑定，結
      論係認：「系爭工程已經完成第2 期工程，即達到系爭工
      程66％以上的工程進度，經推估核算其已完成之施工價值
      總金額為17萬4,599 元，完工比例約為80.16 ％」，至其
      鑑定依據及所由，則說明略以：「(1)係以估價單、已完成
      之照片及被上訴人提出之設計圖（即上述施工簡易圖）為
      依據；(2)估價單之施工項目與設計圖及照片，三者間經比
      對結果較具一致性，惟估價單內容並無各施工項目之單價
      分析表，無法區分各施工項目之材料與工資，故依估價單
      所列總金額21萬7800元，採比例推估換算各施工項目金額
      ，並區分出木工部分及油漆部分之金額；(3)逐一比對各施
      工項目之照片，判斷木工部分完成百分比及油漆部分完成
      百分比，核算出系爭工程已完成之施工價值總價金額約為
      17 萬4599 元及完工比例約為80.16 ％」，此有高雄市建
      築師公會公會100 年1 月7 日鑑定案號第00000000號鑑定
      報告書在卷可稽（鑑定報告第1 至2 頁）。核其判斷取證
      依據與本院上開認定系爭工程範圍附屬文件一致，並就卷
      內上訴人已完工部分照片區分木工及油漆部分逐一比對後
      臚列計算出完工比例及價值，自堪採憑。據此，系爭工程
      至98年4 月6 日停工時，上訴人業已完成超逾66％之工程
      項目，依系爭契約第2 條約定，其向被上訴人請求第2 期
      工程款6 萬元，自屬有據，至上訴人既未完成系爭工程之
      全部，自無從依系爭契約請求該第2 期工程款以外部分之
      金額，是其請求超逾該6 萬元部分，即無理由。
    3.被上訴人雖質疑鑑定人鑑定過程有未至現場勘驗、僅聽取
      上訴人意見、錯引估價單為計算基礎、內部油漆應指系爭
      房屋內部全部油漆非木工部分油漆及未參考被上訴人提出
      之未完工DVD 光碟等疏失，認鑑定報告為不可採云云。然
      系爭工程因上訴人未全部完工，被上訴人業已另行僱工施
      作完成，已無法還原上訴人停工當時已完工部分之狀態，
      故為實際鑑定之陳旭彥建築師評估後認「生米煮成熟飯，
      目前要鑑定米，故不必勘驗飯」，而認無勘驗現場之必要
      （本院卷第255 頁），並無不妥。而鑑定報告係以卷內事
      證為判斷依據，已如前述，鑑定人亦無一定必須聽取雙方
      意見之必要。再者，上該估價單為系爭契約判斷工程範圍
      之附屬文件之一，為本院前已認定之事實，鑑定人資為評
      估、核算工程範圍施作項目之基礎，並無不當。至於油漆
      施作部分，鑑定人到庭陳稱「油漆部分包括修復天花板及
      木工部分」、「（問：是否從照片上可以看出已經有上AB
      膠、批土、第一次油漆的程序）從照片來做這樣的判斷」
      等語（本院卷第258 頁），由此可知，油漆施作即使如被
      上訴人所稱應包含系爭房屋內部牆面，亦已經鑑定人就用
      以判斷之完工照片兼為佐參，難認鑑定報告為不可採。最
      後關於未採用被上訴人提出之DVD 光碟影像為判斷依據部
      分，鑑定人到庭陳述：「可以判斷有作多少內容的稱作基
      礎的資料，一個是雙方的合約及估價單，合約的金額及估
      價單的項目及鑑定報告書裡面設計圖還有照片的內容，我
      們是依據這些來當作鑑定報告的基礎。只要超出估價單以
      外的都沒有列入鑑定，所以假使DVD 裡面的東西比較多我
      們就選擇DVD 裡面的來鑑定，照片比較多我們就選擇照片
      來鑑定，我剛剛已經陳述因為DVD 是陳述沒有完工的部分
      ，如果要採用未完工的部分要先知道全部應該完工的部分
      ，但是法院是要求我們鑑定哪些已經完工的，所以我們選
      擇以估價單及照片已經完工的部分來作為估價的依據」等
      語（本院卷第257 頁）。就本件鑑定目的而論，既在求得
      上訴人已完工部分，占系爭工程全部工程之比例為若干，
      則鑑定人參考後未將被上訴人所拍攝以上訴人施作未完成
      內容為主之DVD 光碟納為鑑定之依據，自無不當。據上，
      被上訴人對鑑定報告所為上開質疑，核不足取。
    4.上訴人承攬系爭工程固未全部完工，但依上揭鑑定結論，
      上訴人已完工比例為80.16 ％，依前所述，自已合於上訴
      人請領第2 期工程款即完工66％之請款條件。雖鑑定報告
      已註明並未將上訴人所稱追加工程部分納入鑑定範圍，然
      因上訴人主張追加工程部分，即所稱2 樓之電視牆造型及
      廚房上方天花板、3 樓之衣櫥置物籃與冷氣管裝飾造型、
      4 樓之拆除舊天花板跟冷氣管裝飾造型及水電部分等項目
      工程（見原審卷第49頁），上訴人確已經施作，此為被上
      訴人自認在卷，僅爭執係在系爭契約約定工程範圍之內而
      非追加工程（本院卷第30頁），則即使將該所謂追加工程
      部分認為係系爭契約約定工程範圍內之項目，而納入計算
      ，因擴大計算分子即完工部分項目之結果，將使上訴人完
      工比例更高於80.16 ％，至為顯然，自仍無礙於上訴人已
      完成第2 期工程即完工比例達到66％之認定，故被上訴人
      抗辯鑑定報告未將追加部分納入考慮，將使鑑定結果失真
      ，為不可採云云，即非有據。
    5.被上訴人雖又表示因上訴人無故停工，依系爭契約第6 條
      第2 項規定，業於98年4 月15日寄發存證信函予以終止，
      故上訴人不得向被上訴人請求第2 期工程款云云。然系爭
      契約第6 條第2 項係約定：「本合約訂定後，雙方不得片
      面終止本合約之執行，否則視為違約。一方違約時，另一
      方得逕行終止合約。如因而造成之損失，得向違約方請求
      損害賠償」，換言之，系爭契約依本條項終止後，係發生
      為終止意思表示之一方向違約方請求損害賠償之法律效果
      。且所謂終止，係使契約自終止後向將來失其效力而言，
      對於終止前業已發生之權利義務關係，原則上不生任何影
      響。準此以言，本件縱令被上訴人抗辯上訴人有違約情事
      一節為真，經被上訴人合法終止契約，亦僅生被上訴人是
      否得向上訴人請求損害賠償之法律效果而已，於系爭工程
      第2 期工程是否完工？上訴人是否得向被上訴人請求第2
      期工程款？自不生影響，被上訴人以系爭契約終止為由，
      抗辯上訴人無請求第2 期工程款之權利，尚無可採。
  (三)上訴人請求被上訴人給付南方松材料費5452元，是否有據？
    1.按「當事人主張之事實，經他造於準備書狀內或言詞辯論
      時或在受命法官、受託法官前自認者，無庸舉證」、「自
      認之撤銷，除別有規定外，以自認人能證明與事實不符或
      經他造同意者，始得為之」，民事訴訟法第279 條第1 項
      、第3 項分別定有明文。故當事人對於他造主張之事實為
      自認後，非經他造同意，或證明其自認與事實不符者，即
      不得撤銷其自認，非別有確切可信之反證，法院應認該自
      認之事實為真實，以之為裁判之基礎。
    2.上訴人主張依系爭契約第3 條約定，有代被上訴人訂購南
      方松，此部分材料成本另計，嗣上訴人確已將代為購買之
      南方松18支及木螺絲1 組送交被上訴人，其金額合計5452
      元等情，被上訴人業於本院99年8 月24日準備程序期日表
      示對於南方松材料成本不爭執（卷第62頁），依上揭規定
      ，此項自認之事實，除上訴人同意或能證明與事實不符者
      外，不得撤銷其自認。被上訴人嗣又爭執該南方松材料費
      成本之真正，並於99年9 月27日答辯狀提出雅虎奇摩拍賣
      網站列印資料，抗辯其中木螺絲部分報價虛浮不實云云，
      然被上訴人否認該雅虎奇摩拍賣網站列印資料之真正，則
      本院自不得採為認定之依據，是被上訴人再事爭執，已嫌
      無據。且證人即鴻霖五金建材行負責人余清福到庭證稱：
      「該南方松是上訴人訂購，價格以台尺計算，1 尺22元，
      目前市價為1 尺25元，南方松有送到系爭房屋，木螺絲部
      分上訴人自行購買拿去施工，不是我賣的」等語（本院卷
      第283 頁），可見南方松材料部分，確已送交被上訴人，
      至該木螺絲部分，雖非該建材行出售，惟被上訴人既已將
      南方松材料施作用於系爭房屋前庭圍牆，則被上訴人確有
      收受並取用該南方松及木螺絲，亦無疑義，自不因該木螺
      絲非建材行一併出售而有差異。被上訴人已自認該南方松
      材料費成本為5452元，並已取用施作系爭房屋前庭圍牆，
      在無確切反證證明該成本係屬不實之情形下，其撤銷自認
      即不合法，本院應認兩造不爭執該南方松材料費成本5452
      元（含南方松4752元及木螺絲700 元）一節為真實。從而
      ，上訴人依系爭契約請求被上訴人給付南方松材料費5452
      元，即屬有據，應予准許。
六、綜上所述，上訴人本於系爭契約之法律關係，請求被上訴人
    給付第2 期工程款6 萬元，及南方松材料費5452元，合計
    6 萬5452元（計算式：60000+5452＝65452 ），核屬有據，
    應予准許，其超逾此數額之請求，即屬無據，應予駁回。原
    審就上開應准許部分，為上訴人敗訴之判決，尚有未洽，上
    訴人提起上訴，指摘原審此部分判決不當，為有理由，自應
    由本院予以廢棄改判如主文第2 項所示，至上訴人超逾上開
    數額之請求，即非有據，原審就超逾部分為上訴人敗訴之判
    決，並無不當，上訴人猶執陳詞，指摘此部分判決不當，求
    予廢棄，為無理由，應予駁回。
七、本件事證已臻明確，兩造其餘攻擊防禦或舉證方法，經核均
    於判決結論不生影響，無庸逐一論述，附此敘明。
八、據上論結，本件上訴為一部有理由，一部無理由，依民事訴
    訟法第436 之1 第3 項、第450 條、第449 條第1 項、第79
    條，判決如主文。
中    華    民    國    100   年    7     月    14    日
                  民事第三庭  法  官  朱玲瑤
                              法  官  楊詠惠
                              法  官  李嘉益
以上正本係照原本作成。
本判決不得再上訴。
中    華    民    國   100    年    7     月    14    日
                              書記官  鄭倩